最  高  行  政  法  院  裁  定
111年度上字第811號
上  訴  人  李永興                                     

                          送達代收人  侯建銘           

訴訟代理人  陳鼎正  律師
被 上訴 人  桃園市政府                           
代  表  人  鄭文燦              
訴訟代理人  盧沛欣              
            張訓嘉  律師
            鄭天瀚  律師   
上列當事人間土壤及地下水污染整治法事件，上訴人對於中華民
國111年8月18日臺北高等行政法院110年度訴字第1271號判決，
提起上訴，本院裁定如下：
　　主  文
上訴駁回。
上訴審訴訟費用由上訴人負擔。
　　理  由
一、按對於高等行政法院判決之上訴，非以其違背法令為理由，
    不得為之，行政訴訟法第242條定有明文。依同法第243條第
    1項規定，判決不適用法規或適用不當者，為違背法令；而
    判決有同法條第2項所列各款情形之一者，為當然違背法令
    。是當事人對於高等行政法院判決上訴，如依行政訴訟法第
    243條第1項規定，以高等行政法院判決有不適用法規或適用
    不當為理由時，其上訴狀或理由書應有具體之指摘，並揭示
    該法規之條項或其內容；若係成文法以外之法則，應揭示該
    法則之旨趣；倘為司法院大法官解釋、憲法法庭裁判意旨
　　，則應揭示該解釋、裁判之字號或其內容。如以行政訴訟法
    第243條第2項所列各款情形為理由時，其上訴狀或理由書，
    應揭示合於該條項各款之事實。上訴狀或理由書如未依此項
    方法表明，或其所表明者與上開法條規定不合時，即難認為
    已對高等行政法院判決之違背法令有具體之指摘，其上訴自
    難認為合法。　　　
二、事實概要：
　㈠上訴人為坐落桃園市○○區○○段742地號（原福興段4地號）土
    地（下稱系爭土地）之使用人，系爭土地前經被上訴人先後
    以民國93年5月12日府環水字第0930550034號公告、94年1月
    28日府環水字第0940700127號公告為土壤污染控制場址（下
    稱系爭場址）及土壤污染管制區（下稱系爭土污管制區）、
    102年11月7日府環水字第1020705957號公告增列該場址之管
    制面積範圍在案，上訴人即為土壤及地下水污染整治法（下
    稱土污法）第2條第19款所定義之污染土地關係人。被上訴
    人所屬環境保護局（下稱桃市環保局）前於101年8月31日派
    員至現場稽查，發現上訴人於系爭土污管制區內有鋪設水泥
    地及搭建鐵皮屋等情事，違反土污法第17條第2項第2款規定
    ，被上訴人遂依同法第40條第2項規定，以102年8月20日府
    環水字第1020703558號函對上訴人裁處罰鍰新臺幣（
　　下同）15萬元，並限於103年3月1日內改善完成，屆期未完
    成改善者，按次處罰。復經桃市環保局於103年3月7日至現
    場進行複查，現場仍有鋪設水泥地及搭建鐵皮屋而未完成限
    期改善等情事，違反同法第17條第2項第2款規定，被上訴人
    再依同法第40條第2項規定，以103年5月1日府環水字第1030
    092022號函（下稱103年5月1日處分）對上訴人裁處罰鍰30
    萬元及環境講習4小時，並限於103年8月7日前改善完成，屆
    期未完成改善者，按次處罰。上訴人不服103年5月1日處分
    ，循序提起行政訴訟，經臺灣桃園地方法院以103年度簡字
    第169號行政訴訟判決將訴願決定部分撤銷，上訴人其餘之
    訴駁回後，上訴人不服，提起上訴，經原審105年度簡上字
    第127號裁定駁回上訴而告確定。 
  ㈡其間，桃市環保局於104年8月26日再派員至現場進行監督查
    核工作，發現系爭土地現場進行遮雨棚新建作業（非污染改
    善作業所需之新建行為），違反土污法第17條第2項第2款規
    定，被上訴人再依同法第40條第2項規定，以104年9月30日
    府環水字第1040242914號函附裁處書（下稱處分1）對上訴
    人裁處罰鍰45萬元及環境講習4小時，並限於104年11月1日
    前完成改善，屆期未補正者，按次處罰。上訴人不服處分1
    ，提起訴願，經行政院環境保護署（下稱環保署）於105年3
    月3日以環署訴字第1040092895號訴願決定（下稱訴願決定1
    ）駁回。　　
  ㈢其後，桃市環保局於105年11月4日再派員至現場進行複查，
    發現系爭土地所搭新建遮雨棚仍未拆除，違反土污法第17條
    第2項第2款規定，被上訴人再依同法第40條第2項規定，以1
    06年1月12日府環水字第1060003067號函附裁處書（下稱處
    分2）對上訴人裁處罰鍰60萬元及環境講習8小時（函文內容
    誤載為4小時），並限於106年4月14日前完成改善（拆除地
    上物恢復原狀），屆期未改善完成，將依法按次處罰。上訴
    人不服處分2，提起訴願，經環保署於106年3月29日以環署
    訴字第1060012289號訴願決定（下稱訴願決定2）駁回。
  ㈣上訴人嗣又不服處分1及處分2，於110年7月9日對該2處分提
    起訴願，經環保署於110年9月13日以環署訴字第1100053590
    號訴願決定不受理後，循序提起行政訴訟，聲明請求：1.處
    分1及訴願決定1均撤銷；2.處分2及訴願決定2均撤銷；3.被
    上訴人應給付上訴人105萬元。經原判決駁回。　
三、上訴人對原判決針對訴願決定1提起行政訴訟有無逾期之爭
    點上訴，主張略以：　
　㈠依行政訴訟法第71條第1項、第72條第1項、第2項及訴願法第
    47條第3項等規定，訴願文書之送達，自應送達於應受送達
    人之住所始生送達效力。上訴人之住所即桃園市○○區福興00
    之0號（104年8月10日經整編後之門牌為桃園市○○區○○街0段
    000號）確為戶籍地，此為原判決認定之事實，即應以此為
    應受送達之處所，方為合法。原判決針對訴願決定1之送達
    ，卻以上訴人不服被上訴人103年5月1日處分所提「陳情函
    」，書狀上自行記載之地址為「桃園市○○區○○街0段000號」
    （下稱984號地址），並於該址收受被上訴人103年5月1日處
    分及處分1等文書，而認上訴人非無將984號地址作為其住居
    所，並為相關文書送達處所之舉措及意思，認送達已生效力
    ，自有理由矛盾之違法。又上訴人向被上訴人提出之「陳情
    訴願案」書狀既未載明住居所，即不備訴願之法定程式，受
    理訴願機關應先命補正，方為適法。受理訴願機關怠於通知
    上訴人補正，致生送達爭議，其不利益應歸由行政機關承受
    ，而非令人民承擔。且上訴人提起「陳情訴願案」書狀之時
    間為104年10月23日，上訴人斯時實際住居之住所與103年間
    陳報之地址應無涉，況在此期間上訴人住居所發生變動，亦
    屬合理。而訴願機關誤送處分1至984號地址，恰由上訴人配
    偶姜春蓮代收，上訴人知悉此事後本得提起訴願，原判決據
    此認定上訴人有將984號地址作為住居所及相關文書送達處
    所之舉措及意思，似嫌速斷。
　㈡被上訴人所引用之最高法院110年度台上字第2031號判決、本
    院96年度裁字第809號裁定，均在說明戶籍地並非當然為當
    事人之住居所，與本件上訴人主張戶籍地實為其住所之情形
    不同。被上訴人應充分說明為何捨棄上訴人之戶籍地不為送
    達，而認定其他地址為上訴人之住所而為送達之理由，惟被
    上訴人所引用「當事人在書狀內主動填報之地址」此理由
　　，顯與上訴人根本未於「陳情訴願案」書狀上填載地址之事
    實不符，則被上訴人究係如何認為隨意送達上訴人可得收受
    之地址其中之一，即能生合法送達效力，均未見其說明。至
    上訴人縱有於「陳情函」書狀上陳明地址為「984號地址」
　　，然該地址是作為收受原行政處分機關所送達文書之用，與
    之後提起訴願收受訴願文書之地址無涉，受理訴願機關與原
    行政處分機關非同一主體，單一陳報地址應不能對不同主體
    均生效力。
　㈢行政訴訟法第106條第1項規定之立法理由，既謂如訴願人以
    外之利害關係人始終不知有訴願決定之事實內容，其起訴期
    間即無從起算，則該條第1項但書之規定應僅適用於訴願人
    以外之利害關係人，此參本院109年度裁字第528號裁定意旨
    亦同。上訴人既為訴願人，即無從因知悉訴願決定1之文號
    及內容起算起訴期間，更何況上訴人並不知悉訴願決定1之
    內容。而由上訴人向環保署提出之訴願書內容，亦未顯示上
    訴人已確知訴願決定之全文，上訴人至多僅知悉環保署已作
    出訴願決定而已，原判決以105年5月2日上訴人知悉時，作
    為訴願決定1對上訴人發生效力之時點，即有法規適用不當
    之違法。況縱上訴人知悉訴願決定內容，訴願決定既未合法
    送達上訴人，提起行政訴訟之不變期間即不起算，原審認定
    起訴不合法，有判決不適用法規之違背法令。
四、本院按：
　㈠上訴人雖針對訴願決定1提起行政訴訟有無逾期之爭點，以原
    判決違背法令為由提起本件上訴，惟查原判決已論明：觀以
    上訴人前於103年6月間，不服被上訴人103年5月1日處分，
    所提署名為「陳情函」書狀上，自行記載之地址984號地址
    ，及被上訴人103年5月1日處分所送達之984號地址，亦為上
    訴人本人所親收，以及處分1所送達之984號地址，經上訴人
    之妻姜春蓮於104年10月2日選記係上訴人同居人而代為收受
    後，上訴人亦知於收受處分1後之30日救濟期間內，向被上
    訴人提出署名為「陳情訴願案」書狀，表明不服之意而提起
    訴願，可徵上訴人並非無將984號地址作為其住居所並作為
    相關文書送達處所之舉措及意思，則訴願決定1經環保署作
    成後嗣對984號地址為送達，經上訴人之叔何明泉於105年3
    月4日選記係上訴人同居人而代為收受，已難謂此一送達非
    屬合法送達。況觀之上訴人亦於105年5月2日向環保署提出
    署名為「訴願書」之書狀，其內容更載明：「針對貴署發文
    字號：環署訴字第1040092895號提出反駁訴願申請……針對
    本文訴願決定書一文本人保留對行政院環保署行政訴訟權，
    待至審判結果出來看是否為桃園環保局行政疏失，導致平民
    百姓迫於接受繳納所謂政府所開罰之每筆違法之罰鍰。……」
    等語，顯見上訴人斯時理當知悉訴願決定1之文號及內容，
    方得為如此記載及表示，可認訴願決定1至遲於105年5月2日
    已為上訴人所知悉而對其發生效力，且不因上訴人於該書狀
    中逕自表示「保留對環保署行政訴訟權」而影響此部分提起
    行政訴訟救濟期間效力之起算。故上訴人就此部分提起行政
    訴訟之期間，依對其訴訟權保障最完備之時點即自105年5月
    2日起算，因其前開戶籍及送達處所等住址均位在桃園市○○
    區，依行政法院訴訟當事人在途期間標準第2條及第3條規定
    ，其在途期間為3日，是上訴人就此部分提起行政訴訟之期
    間末日係於105年7月5日（星期二）屆滿。又訴願決定1末頁
    業已載明「如不服本訴願決定，得於收受決定書次日起2個
    月內，向臺北高等行政法院（地址：臺北市○○區○○路000號 
    電話(02)28333822）提起行政訴訟。」等語，並無附記錯誤
    之情形，則上訴人於110年10月29日（原審收文日）始遞狀
    向原審起訴，此部分起訴已逾法定期限，且無法補正，應予
    駁回等語。
  ㈡經核其上訴理由，無非係重述其在原審提出而為原審所不採
    之主張，或重申其一己之法律見解，就原審取捨證據、認定
    事實之職權行使，指摘其為不當，並就原審已論斷者，泛言
    未論斷或論斷違法，而非具體表明合於不適用法規、適用法
    規不當、或行政訴訟法第243條第2項所列各款之情形，難認
    對原判決之如何違背法令已有具體之指摘。依首開規定及說
    明，應認其上訴為不合法。　　　　　　　　
五、據上論結，本件上訴為不合法。依行政訴訟法第249條第1項前段、第104條、民事訴訟法第95條、第78條，裁定如主文。　　　　　　　　　　　　　　　
中　　華　　民　　國　　111　 年　   12　  月　  1    日
                    最高行政法院第二庭
                        審判長法官　帥  嘉  寶  
                              法官　林  玫  君 
                              法官　李  玉  卿
　　　　　　　　　　　　　　　法官  洪  慕  芳
　                            法官　鄭  小  康
　　　　　　　　　　　　　　　 
以  上  正  本  證  明  與  原  本  無  異
中　　華　　民　　國　　111　 年　   12　  月　  1    日
                              書記官　徐  子  嵐